【裁判字號】    97,消債更,176
【裁判日期】    971203
【裁判案由】    更生事件
【裁判全文】
臺灣基隆地方法院民事裁定           97年度消債更字第176號
聲  請  人
即  債務人  甲○○
上列當事人因消費者債務清理事件聲請更生，本院裁定如下：
    主  文
聲請駁回。
聲請費用由聲請人負擔。
    理  由
一、按聲請更生或清算不合程式或不備其他要件者，法院應以裁
    定駁回之，消費者債務清理條例（下稱本條例）第8 條定有
    明文。又債務人與金融機構協商成立者，不得聲請更生或清
    算，但因不可歸責於己之事由，致履行顯有重大困難者，不
    在此限；本條例施行前，債務人依金融主管機關協調成立之
    中華民國銀行公會會員辦理消費金融案件無擔保債務協商機
    制與金融機構成立之協商，準用前項之規定，消費者債務清
    理條例第151條第5項、第6 項分別定有明文。衡諸債之關係
    係以當事人間之信賴關係為基礎，為社會經濟組織之重要支
    柱，故當事人於以法律行為追求自己之利益之際，亦應顧及
    對方之利益，並考量債權債務在社會上之作用，本於誠實及
    信用之原則，行使債權及履行債務。是對於已陷入經濟上困
    境之消費者，若任其於惡性循環之債務窘境中自生自滅，將
    衍生嚴重之社會問題，難以維持安定之社會經濟秩序，故為
    兼顧債權人、債務人雙方之利益，對陷於經濟上困境之消費
    者，乃允其於消費者債務清理條例施行後，得選擇以重建型
    之更生程序或清算型之清算程序清理其債務，藉以妥適調整
    債務人與債權人及其他利害關係人間之權利義務關係，保障
    債權人獲得公平受償，並謀求消費者經濟生活之重建復甦機
    會。惟對於已與金融機構協商成立，或於本條例施行前，已
    依金融主管機關協調成立之中華民國銀行公會會員辦理消費
    金融案件無擔保債務協商機制（下稱銀行公會債務協商機制
    ）與金融機構成立協商之債務人，若非因不可歸責於己之事
    由，致履行顯有重大困難，僅係為圖謀減免債務，而不為債
    務之履行，自有違債權契約為誠信契約之本旨，故依消費者
    債務清理條例第151條第6 項準用同條第5項前段之規定，不
    得聲請更生或清算，始能避免肇致道德危險。
二、本件聲請意旨略以：聲請人有不能清償債務之虞，於本條例
    施行前曾依銀行公會債務協商機制與金融機構成立協商，約
    定每月還款新臺幣（下同）34,589元，惟聲請人於協商期間
    因收入不穩定，協商金額月付金也完全大於正常時期收入，
    導致協商期間履行困難，後又與最大債權銀行重新請求共同
    協商卻遭退件，故有不可歸責於己之事由，且無擔保或無優
    先權之債務總額未逾1,200 萬元，復未經法院裁定開始清算
    程序或宣告破產云云。
三、經查：(一)聲請人於本條例施行前，確曾於95年依銀行公會債
    務協商機制與金融機構債權人成立協商，約定自95年11月起
    ，分80期，利率12.88 ％，每月還款34,589元，而聲請人僅
    繳納一期後，即未再依約履行，此有台新國際商業銀行（下
    稱台新銀行）台新債協97法字第20143 號函及附件在卷可參
    ，堪信屬實。(二)聲請人95年度全年所得為604,802 元，平均
    每月收入為50,400（元以下四捨五入），是以聲請人所陳「
    協商期間收入不穩定，協商金額月付金也完全大於正常時期
    收入」即不足採。(三)聲請人固然陳稱每月必要支出為13,500
    元（膳食費9,000元、交通費2,000元、生活用品1,000 元、
    水電瓦斯1,500元﹔另每月遭扣薪10,833 元，因係發生於97
    年，故不予列入計算），惟本條例之立法意旨，乃在於幫助
    陷於經濟上困境之債務人，得藉由更生或清算程序，走出經
    濟困境，避免走向絕路，實現憲法所保障之生命權，其並非
    在幫助債務人保持其舊有之生活水平，或幫助債務人履行其
    法定扶養義務。因此在考量所謂之「生活必要性支出」，自
    以維持一般人最低生活水平所需為準。而聲請人係於95年即
    已毀棄上開協商之承諾，依行政院公佈95年台灣省最低生活
    費為9,210元，是以聲請人之必要生活支出自應以9,210元為
    標準，則依聲請人95年度平均月收入50,400元，扣除每月依
    協商條件應清償之金額34,589元，尚餘15,811元，縱再扣除
    每月須另行繳交渣打國際商業銀行及美商花旗花旗銀行分期
    款3,991元，仍有11,820元可供聲請人運用，難認聲請人有
    何履行上開協議內容之困難。(四)又聲請人雖稱每月須支付扶
    養費6,000元（父親3,000元、母親3,000元），然本院前曾
    以裁定命聲請人補正受扶養人近2年之稅捐資料、各類所得
    資料清單及財產歸屬資料等，以及說明受扶養人實際上確有
    受扶養之必要並提出證據釋明，而該裁定已於97年8月22 日
    送達於聲請人，有送達證書在卷足稽，惟聲請人僅於同年9
    月1日提出陳報狀說明「聲請人之父母均無工作能力，所以
    有扶養之必要」等語，並未提出相關事證說明聲請人父母有
    何不能維持生活之情形以供審酌，實難僅依聲請人空言陳稱
    每月需支出若干扶養費云云，即採信聲請人之說詞。
四、綜上所述，以聲請人95年度平均收入扣除每月應償還債權銀
    行之金額後, 尚餘11,820元，已高於95年度最低生活支出
    9,210元，而扶養費支出部分，已如上述，是以本件應認聲
    請人並無履行原協議內容之困難，則其聲請更生，顯然違背
    本條例第151條第6條準用同條第5項之規定。從而，依上開
    說明，自應駁回其更生之聲請。
五、據上論結，本件聲請人聲請更生應屬要件不備，依消費者債
    務清理條例第8 條、第15條，民事訴訟法第95條、第78條，
    裁定如主文。
中    華    民    國    97    年    12    月     3    日
                  民事庭法  官  林玉珮
以上正本係照原本作成。
如不服本裁定，應於裁定送達後10日內，以書狀向本院提出抗告
，並繳納抗告費新臺幣1000元。
中    華    民    國    97    年    12    月    3     日
                        書記官  洪福基


司法院資訊處製作；財團法人民間司法改革基金會備份。
